【裁判字號】    98,訴,406
【裁判日期】    980605
【裁判案由】    回復原狀等
【裁判全文】
臺灣板橋地方法院民事判決               98年度訴字第406號
原      告  丙○○
訴訟代理人  林哲健律師
被      告  丁○○
被      告  甲○○
前列二人共同
訴訟代理人  張景源律師
上列當事人間請求回復原狀等事件，經本院於民國98年5月8日
言詞辯論終結，判決如下：
    主  文
被告丁○○應將登記其名義之新盛發食品有限公司出資額新台幣
壹佰壹拾萬元返還登記予原告。
被告甲○○應將登記其名義之新盛發食品有限公司出資額新台幣
玖拾萬元返還登記予原告。
原告其餘之訴駁回。
訴訟費用由被告負擔。
    事實及理由
一、原告主張：
  １原告於民國66年間設立盛發食品有限公司，資本額為新台幣
    （下同）100 萬元，因當時公司法之規定，有限公司必須由
    2 人以上20人以下之股東所組成，故由原告登記為董事長，
    配偶黃吳素貞登記為股東，出資額各50萬元，嗣公司法修正
    有限公司須有5 人以上21人以下之股東，原告因而借用兒子
    及兒媳之名義登記為股東，於71年9 月10日變更登記為：原
    告為董事長出資額40萬元、配偶黃吳素貞為董事出資額30萬
    元、被告丁○○為股東出資額10萬元、被告甲○○為股東出
    資額10萬元、訴外人乙○○為股東出資額10萬元，又於80年
    8 月29日變更登記為：新盛發食品有限公司、訴外人乙○○
    為董事長出資額40萬元、被告丁○○為董事出資額30萬元、
    被告甲○○為股東出資額10萬元，訴外人戊○○、呂麗寬各
    為股東出資額各10萬元，然被告二人均未出資，公司實際上
    仍由原告經營之。其後於83年間，為經營進出口業務，資本
    額需500 萬元，故增資400 萬元，均由原告支出，並由原告
    將出資額作分配，即訴外人乙○○出資額增加為120 萬元、
    被告丁○○出資額增加為110 萬元、被告甲○○出資額增加
    為90萬元、訴外人戊○○、呂麗寬出資額增加為90萬元，被
    告二人均未出資，亦未參與公司經營，辦理登記之印章向由
    原告持有使用至今。詎料自88年起，被告丁○○多次藉口為
    股東登記名義人，頻以言語文件甚至肢體暴力騷擾原告，要
    求進一步取得公司資產及經營權，且數度未經原告之允許，
    私自至公司倉庫強行搬走大批煉乳，造成公司200 萬餘元之
    損失，被告復於97年9 月2 日上午9 時許，在工廠將原告打
    傷，竟於一週後反而對原告提起傷害告訴，為此，原告認有
    終止借名關係之必要，茲以起訴狀繕本之送達被告，作為終
    止借名關係之意思表示，借名關係既經終止，被告應將登記
    於其名下之出資額返還登記予原告。退步言之，若鈞院認為
    兩造間並無借名契約成立，則被告丁○○取得出資額係受原
    告之贈與，其於97年9 月2 日傷害原告之行為，業已符合刑
    法故意傷害罪之事實，原告於知悉後一年內依民法第416 條
    第1 項第1 款撤銷贈與契約，被告丁○○亦應將登記其名下
    之出資額回復登記予原告。
  ２先位聲明：被告丁○○應將名下新盛發食品有限公司之股
    東出資額登記名義及董事登記名義回復登記予原告。被告
    甲○○應將名下新盛發食品有限公司之股東出資額登記名義
    回復登記予原告。備位聲明：被告丁○○應將名下新盛發食
    品有限公司之股東出資額登記名義及董事登記名義回復登記
    予原告。
二、被告則以：
  １兩造間未曾成立借名登記契約，自71年起至83年止，原告因
    被告長期於公司任職，慮及將來要由三位兒子接手營運，理
    應預先佈局，因而贈與股權予被告，被告因此取得系爭股權
    ，公司亦曾於91、92、93年度共200 萬元之股利予被告，有
    原告所書立之收據為憑，由此可證被告為真實之股東，並非
    借名登記。原告於本件謂「終止借名契約」云云，已與起訴
    前委託律師發函稱「終止信託契約」不符，備位聲明又謂「
    撤銷贈與契約」云云，其先後陳述不一，可知原告主張並非
    真實。更何況，依據最高法院見解，所謂借名登記契約，係
    在「目的」無違強制禁止規定或悖於公序良俗，且「原因正
    當」之前提下，當事人約定一方所有應經登記之財產，以他
    方為登記名義人，惟自己仍保留管理、使用處分之權之契約
    。然本件原告謂「五位股東均係借名的」，「只有原告一人
    才是股東」，此已違背公司法「有限公司之股東至少應有五
    位」之規定，原告又謂「乙○○董事長也是借名的」，則整
    個公司的股東、董事、董事長都不是真的。其目的違法，原
    因也不正當，故原告借名契約之主張，依法不成立。縱認原
    告主張借名契約成立，原告之回復登記請求權，已罹於15年
    之時效而消滅，被告亦得拒絕給付。
  ２原告主張被告於97年8 月4 日打傷原告，其後又更正為同年
    9 月2 日，前後說詞不一，顯係杜撰事實，實際上，被告丁○○係於同年9 月2 日遭原告、原告之子乙○○及戊○○打
    傷，被告丁○○並未對原告為傷害行為，是原告備位主張依
    據民法第416 條第1 項第1 款撤銷贈與，請求回復出資額登
    記云云，亦屬無據。
  ３並聲明：原告之訴駁回。
三、兩造不爭執之事實：
    原告於66年間設立盛發食品有限公司，資本額為100 萬元，
    由原告登記為董事長，配偶黃吳素貞登記為股東，出資額各
    50萬元；於71年9 月10日變更登記為：原告為董事長出資額
    40萬元、配偶黃吳素貞為董事出資額30萬元、被告丁○○為
    股東出資額10萬元、被告甲○○為股東出資額10萬元、訴外
    人乙○○為股東出資額10萬元；又於80年8 月29日變更登記
    為：新盛發食品有限公司、訴外人乙○○為董事長出資額40
    萬元、被告丁○○為董事出資額30萬元、被告甲○○為股東
    出資額10萬元，訴外人戊○○、呂麗寬各為股東出資額各10
    萬元；其後於83年間，為經營進出口業務，資本額需500 萬
    元，故增資400 萬元，變更登記為：訴外人乙○○出資額增
    加為120 萬元、被告丁○○出資額增加為110 萬元、被告甲○○出資額增加為90萬元、訴外人戊○○、呂麗寬出資額增
    加為90萬元。
四、原告主張新盛發食品有限公司係由原告獨自經營，出資額
    500 萬元全部係由原告出資，各股東出資額登記亦由原告分
    配，新盛發食品有限公司從未發放股利，亦未召開股東會，
    被告二人及訴外人乙○○、戊○○均為掛名股東等情，業據
    證人乙○○、戊○○、己○○證述在卷（見98年4 月16日言
    詞辯論筆錄），堪信為真。依新盛發食品有限公司係由原告
    獨自經營，出資額500 萬元全部係由原告出資，各股東出資
    額登記亦由原告分配，新盛發食品有限公司從未發放股利，
    亦未召開股東會等情觀之，可認為原告將出資額以被告之名
    義登記，只是礙於公司法對於有限公司應有五人以上之股東
    之規定，並基於親屬關係借用被告之名義而為登記，並無讓
    被告及訴外人乙○○、戊○○成為實質上之股東參與公司業
    務經營之意思，證人乙○○、戊○○亦均證稱：原告並沒有
    說要將股權贈與給我們，我們都只是掛名股東而已等語，是
    本件兩造間之法律關係，應為借名契約，而非贈與。又借名
    契約係無名契約，係以當事人間信任為基礎，故可類推民法
    關於委任契約之規定，由當事人之一方隨時終止借名契約。
    被告雖辯稱：兩造間未曾成立借名登記契約，自71年起至83
    年止，原告因被告長期於公司任職，慮及將來要由三位兒子
    接手營運，理應預先佈局，因而贈與股權予被告，被告因此
    取得系爭股權，公司亦曾於91、92、93年度共200 萬元之股
    利予被告，有原告所書立之收據為憑，由此可證被告為真實
    之股東，並非借名登記之股東云云。惟查，被告先係於98年
    3 月18日提出之答辯狀辯稱：被告所持股權除民國71年受贈
    於原告各10萬元之外，其餘增資係由公司以發行新股之方式
    分配股息及紅利之所得云云，復改稱：自71年起至83年止之
    出資額全部由原告贈與云云，則贈與之金額從10萬元，改為
    110 萬元，相差甚大，不無可疑。被告雖另提出收到股利
    200 萬元之收據（見本院卷第18頁、58頁），作為其係公司
    股東之證據，惟查，該收據並無立具人之簽章，原告亦否認
    該收據係由其所製作，且衡諸常情，收據應由交付款項之人
    收執以作為付款之憑據，本件反而由收款之被告提出收據，
    在被告未提出證據證明該收據係由原告所製作之情形下，自
    難認該收據係由原告所立具。且被告提出之收據有二份，一
    份收據第二行塗黑，一份則沒有塗黑，則收據之內容是否真
    實亦有可疑。被告既不能證明該收據之真正，則被告以該收
    據作為受贈出資額成為股東之證據，自不可採。末按公司法
    關於有限公司股東人數之限制，已修正為1 人以上，以符合
    有限公司多屬家族性中小企業之實際運作情形，故被告辯稱
    原告之借名契約因違反法律規定而不成立云云，亦不可採。
五、本件原告以起訴狀繕本送達被告，作為終止借名關係之意思
    表示，借名關係既經終止，被告應將登記於其名下之出資額
    返還予原告，而原告之起訴狀繕本係於98年1 月19日送達被
    告，是原告之返還登記請求權，尚無罹於時效之問題，被告
    不得拒絕給付。綜上，原告請求被告丁○○將登記其名義之
    新盛發食品有限公司出資額110 萬元返還登記予原告，請求
    被告甲○○將登記其名義之新盛發食品有限公司出資額90萬
    元返還登記予原告，為有理由，應予准許。原告復請求被告
    丁○○應將名下新盛發食品有限公司之董事登記名義回復予
    原告，惟查，原告從未登記為董事，何來回復登記為董事，
    被告丁○○既因終止借名契約而喪失登記為股東之資格，當
    然亦喪失為有限公司董事之資格，應由主管機關註銷其董事
    登記，而非由法院判決回復為原告名義。是原告請求回復董
    事登記之請求，為無理由，應予駁回。
六、結論：原告之訴為一部有理由，一部無理由，依民事訴訟法
    第79條、第85條第1 項前段，判決如主文。
中    華    民    國    98    年    6    月     5     日
                  民事第三庭法  官  陳映如
以上正本係照原本作成
如對本判決上訴，須於判決送達後20日內向本院提出上訴狀
中    華    民    國    98    年    6     月    5    日
                            書記官  李錦輝

司法院資訊處製作；財團法人民間司法改革基金會備份。
